臺灣高等法院刑事判決　　　　　　　　　　　　　　　九十二年度上訴字第五七號
　　上　訴　人　臺灣板橋地方法院檢察署檢察官
　　被　　　告　己○○
右上訴人因被告偽造文書等案件，不服臺灣板橋地方法院九十一年度訴字第七四二號
，中華民國九十一年十二月二日第一審判決（起訴案號：臺灣板橋地方法院檢察署九
十一年度偵字第四一一六號），提起上訴，本院判決如左：
    主  文
原判決撤銷。
己○○連續行使偽造私文書，足以生損害於他人，處有期徒刑陸月，如易科罰金，以
參佰元折算壹日；緩刑貳年。
    事  實
一、己○○於民國（下同）八十七年一月五日，自任會首，邀集每會新臺幣（下同）
    一萬元之互助會一會（下稱甲會），會員連同會首共計四十六人，會期至九十年
    十月五日止，每月五日在其任職之普騰電子股份有限公司辦公室即臺北縣板橋市
    ○○路○段六十三號地下一樓開標（實際有時於每月六日開標）。又於八十八年
    一月十五日，自任會首，邀集每會一萬元之互助會一會（下稱乙會），會員連同
    會首共計三十一六人，會期至九十一年五月五日止，每月五日在其相同之上址開
    標。嗣因其邀集之互助會遭會員王秋梅倒會，其參加由案外人彭永慶邀集之互助
    會亦遭倒會，因而週轉不靈，其竟基於意圖為自己不法所有之概括之犯意，在甲
    會進行期間，自八十八年三月五日起至八十九年十月五日止，在上址開標時，利
    用部分會員未到場參加標會之機會，冒用會員丙○○、楊秀枝（二次）、乙○○
    、呂桂英、劉秀瓊、丁○○等人名義標會，並連續以偽造丙○○、楊秀枝（二次
    ）、乙○○、呂桂英、劉秀瓊、丁○○之署押、及填寫標會金額之方式，偽造丙○○等人名義之標單，偽造後並行使參加標會，並於得標後向並未實際參加標會
    之活會會員按得標金額收取會款，使不知情之庚○○等活會會員陷於錯誤而交付
    會款與己○○，均足以生損害於丙○○、楊秀枝、乙○○、呂桂英、劉秀瓊、丁○○及其他活會會員，其所偽造標單之會員姓名、時間、標單金額，均詳如附表
    所示。己○○邀集乙會時，丙○○原應允參加一會，嗣在該會開始前因故未參加
    ，己○○未徵得丙○○同意即仍以丙○○名義自行參加該會為會員，並基於同一
    意圖為自己不法所有之概括犯意，於八十九年八月六日擅自冒用丙○○名義標會
    ，並以偽造丙○○之署押、及填寫標會金額一千六百元之方式，偽造丙○○名義
    之標單，偽造後並行使參加標會，並於得標後向活會會員按得標金額收取會款，
    使不知情之庚○○等活會會員陷於錯誤而交付會款與己○○，均足以生損害於丙○○及其他活會會員，總計詐得會款約三百餘萬元。至八十九年十一月間己○○
    就上開各會宣布倒會，經庚○○等人就會員標會情形相互比對後，始得知上情。
二、案經庚○○、戊○○、丙○○訴由臺灣板橋地方法院檢察官偵查起訴。
    理  由
一、訊據被告己○○對其曾邀集上開互助會二會，並以前開方式使用會員丙○○、李
    桂每等人名義標會等事實，固坦承不諱，惟矢口否認有偽造文書及詐欺等犯行，
    辯稱其邀集之互助會遭會員王秋梅倒會，其參加由案外人彭永慶邀集之互助會亦
    遭倒會，因而週轉不靈，甲會部分係徵得丙○○、乙○○等人之同意借標，事後
    彼等均有出具同意書證明該事，乙會部分係因丙○○事後不參加該會，其才以丙○○名義自行頂下該會等語。惟查：
（一）前揭事實，業據被告己○○於偵查中自白不諱（偵字卷第二十八頁至二十九頁
      、第四十頁反面至四十一頁），核與告訴人庚○○、戊○○指述之情節相符，
      並據告訴人丙○○於警訊、偵查及審理中指訴綦詳（偵字卷第五頁反面、第六
      頁、第二十七頁反面、原審卷第二十八頁、第一一０頁、本院卷第九十頁、九
      十一頁），復經證人即被害人楊秀枝、劉秀瓊、丁○○、乙○○分別於原審及
      本院到庭證述明確（原審卷第一三七頁、第一三八頁、本院卷第七十六頁、七
      十七頁、第一七五頁），此外並有互助會單影本二紙可稽（偵字卷第十九頁、
      二十頁），堪認被告在偵查中之自白、及告訴人之指訴，均與事實相符。
（二）被告事後雖否認犯行，並提出由被害人乙○○、劉秀瓊、楊秀枝、呂桂英（即
      甲○○○）等人出具同意借標會款之單據影本為憑（原審卷第九十頁至九十三
      頁）。然查被告於偵查中已坦承：其係先用乙○○等人名義標會後，再向彼等
      借標，要寫標單時沒有跟她們說，事後有跟她們講等語綦詳（偵字卷第二十八
      頁反面）；證人楊秀枝證稱：是在被告倒會後，才知道被冒標，所簽之字據是
      九十一年七月三十日應被告要求簽名，當時以為簽名告就會還錢，後來細看內
      容才知偷標被寫成借標等語（原審卷第一三七頁）；證人劉秀瓊證稱：何時被
      冒標不知道，是後來被告倒會時親口告訴我，其實沒有借標這回事等語（原審
      卷第一三八頁）；證人丁○○於本院亦明確證稱：被告事前未向其借標等語（
      本院卷第七十七頁）；證人乙○○亦證稱：是標會後，被告問我能不能借她，
      因為我名字已標去等語（本院卷第一七四頁）；足見被告以被害人乙○○等人
      名義標會時均未曾徵得被害人之同意，僅係以被害人之名義冒標事發後，始以
      清償款項為由要求被害人在其寫好之字據上簽名，以圖卸責，其所辯顯屬卸飾
      之詞，不足採信。
（三）被告以偽造標單之方式冒用丙○○等人名義標會行使，致使不知情之活會會員
      因而陷於錯誤交付會款，自均足以生損害於遭冒名之丙○○等人及各該活會會
      員。
（四）綜上所述，本案事證明確，被告之犯行應堪認定。
二、按民間互助會之投標單，其上如僅記載投標人之姓名及標金，則依習慣，係表示
    投標人願以該標金為利息標取會款之用意，係刑法第二百二十條第一項以文書論
    之私文書，核被告所為係犯刑法第二百十六條、第二百二十條第一項、第二百十
    條之行使偽造私文書罪及同法第三百三十九條第一項之詐欺取財罪。其於標單上
    偽造丙○○等人署押之行為，係偽造文書之部分行為，其偽造文書後並持以行使
    ，其偽造之低度行為應為行使之高度行為所吸收，均不另論罪。其於甲、乙二會
    各次冒名標會詐取會款之犯行，係以一詐欺行為同時使多數活會會員受害，為想
    像競合犯，應從一重處斷。其所犯上開行使偽造私文書罪與詐欺取財罪之多次犯
    行，時間緊接，手段相同，又均係觸犯犯罪構成要件相同之罪名，顯係基於概括
    犯意為之，為連續犯，應各依法論以一罪，並均加重其刑。又再其所犯上開二罪
    間，有方法結果之牽連關係，應依牽連犯之規定，從一重之連續行使偽造私文書
    罪處斷。
三、原審未就全案事證詳為審酌，遽然採信被告之辯解，而為被告無罪之判決，顯然
    不當。檢察官提起上訴，指摘原判決不當，為有理由，應由本院將原判決撤銷，
    另為適法之判決。爰審酌被告告素行良好，因係相繼遭他人倒會，致本身經濟困
    難而為本件犯行，犯罪後已與各被害會員成立和解，業據告訴人丙○○供明，並
    有調解書、本票、收據、存款憑條、字據等可稽，目前雖薪資收入微薄，仍按月
    支付各被害人少數款項，有經各被害人簽收之收據簿可按（經本院核閱後當庭發
    還），犯罪後態度良好，及被告犯罪之手段、所生危害、及犯罪所得等一切情狀
    ，量處如主文第二項所示之刑。被告行為後，刑法第四十一條已於九十年一月十
    二日修正公布生效，將原定須犯最重本刑為三年以下有期徒刑之罪，而受六月以
    下有期徒刑或拘役之宣告，始得易科罰金之規定，修正為犯最重本刑為五年以下
    有期徒刑以下之刑之罪，而受六月以下有期徒刑或拘役之宣告者，均得易科罰金
    ，相比較之下，自以適用修正後之規定有利於被告。被告所犯之詐欺取財罪為最
    重本刑五年以下有期徒刑之罪，被告所受宣告刑為有期徒刑六月，已合於易科罰
    金之標準，自應依修正後之規定諭知易科罰金之折算標準。末查被告未曾受有期
    徒刑以上刑之宣告，有本院被告全國前案紀錄表可徵，其因一時失慮，初罹刑章
    ，犯罪後尚能坦承犯行，且盡力與被害人成立和解，已知悔悟，足見有自省能力
    ，且目前有正當職業，經此起訴審判，應已足資教訓，嗣後應知戒慎，信無再犯
    之虞，故本院認其所受本案刑之宣告，以暫不執行為適當，爰併諭知緩刑二年，
    藉啟自新。
四、被告偽造之標單業經丟棄滅失業據被告供押在卷，其上所偽造之署押亦不存在，
    故無庸宣告沒收，併此敘明。
據上論斷，應依刑事訴訟法第三百六十九條第一項前段、第三百六十四條、第二百九
十九條第一項前段、刑法第二百十六條、第二百二十條第一項、第二百十條、第三百
三十九條第一項、第五十六條、第五十五條、第七十四條第一款、罰金罰鍰提高標準
條例第一條前段、第二條，判決如主文。
本案經檢察官羅榮乾到庭執行職務。
中　　　華　　　民　　　國　　九十三　　年　　　一　　　月　　 三十 　　日
                              臺灣高等法院刑事第二十三庭
                                  審判長法  官 黃  瑞  華
                                        法  官 王  淑  滿
                                        法  官 宋      祺
右正本證明與原本無異。
如不服本判決，應於收受送達後十日內向本院提出上訴書狀，其未敘述上訴之理由者
並得於提起上訴後十日內向本院補提理由書（均須按他造當事人之人數附繕本）。
                                        書記官 蔡  慧  娟
中　　　華　　　民　　　國　　九十三　　年　　　二　　　月　　　三　　　日
附錄：本案論罪科刑法條全文
中華民國刑法第二百十條
偽造、變造私文書，足以生損害於公眾或他人者，處五年以下有期徒刑。
中華民國刑法第三百三十九條第一項
意圖為自己或第三人不法之所有，以詐術使人將本人或第三人之物交付者，處五年以
下有期徒刑、拘役或科或併科一千元以下罰金。
附表
┌──┬───┬────┬───────┐
│編號│姓  名│日  期  │標金（新臺幣）│
├──┼───┼────┼───────┤
│一  │丙○○│88.3.5  │二千五百元    │
├──┼───┼────┼───────┤
│二  │呂桂英│89.4.6  │二千五百元    │
├──┼───┼────┼───────┤
│三  │乙○○│89.10.5 │二千七百元    │
├──┼───┼────┼───────┤
│四  │劉秀瓊│89.1.6  │二千五百元    │
├──┼───┼────┼───────┤
│五  │楊秀枝│88.6.6  │二千四百元    │
├──┼───┼────┼───────┤
│六  │楊秀枝│89.1.5  │二千四百元    │
├──┼───┼────┼───────┤
│七  │丁○○│89.3.6  │二千二百元    │
└──┴───┴────┴───────┘
